ACORDAO-COMPLETO-2488261

ACÓRDÃO 10655/2021 ATA 27/2021 - PRIMEIRA CÂMARA

VISTOS, relatados e discutidos os presentes embargos de declaração opostos pelo Sr. Luís Gonzaga Barros contra o Acórdão 7254/2021-TCU-Primeira Câmara,
ACORDAM os Ministros do Tribunal de Contas da União, reunidos em sessão da Primeira Câmara, ante as razões expostas pelo relator e com fundamento nos arts. 32, II, e 34 da Lei 8.443/1992, em:
9.1. conhecer dos embargos de declaração e, no mérito, rejeitá-los; e
9.2. dar ciência desta deliberação ao embargante.

Embargos de declaração opostos por Luís Gonzaga Barros contra o Acórdão 7.254/2021-1ª Câmara, que negou provimento a recurso de reconsideração.

Primeira Câmara

Prefeitura Municipal de São Bento - MA.

3. Interessados/Responsáveis/Recorrentes:
3.1. Interessado: Fundo Nacional de Desenvolvimento da Educação (00.378.257/0001-81)
3.2. Responsável: Luís Gonzaga Barros (XXX.250.153-XX)
3.3. Recorrente: Luís Gonzaga Barros (XXX.250.153-XX).

13.1. Ministros presentes: Walton Alencar Rodrigues (Presidente), Benjamin Zymler (Relator), Vital do Rêgo e Jorge Oliveira.
13.2. Ministros-Substitutos presentes: Augusto Sherman Cavalcanti e Weder de Oliveira.

BENJAMIN ZYMLER

Ministro Benjamin Zymler.

Trata-se de embargos de declaração opostos pelo Sr. Luís Gonzaga Barros (peça 111) ao Acórdão 7254/2021-TCU-Primeira Câmara (peça 99) , de minha relatoria, por meio do qual este Tribunal conheceu do recurso de reconsideração interposto pelo responsável e, no mérito, negou a ele provimento.
Reproduzo, a seguir, trechos dos embargos de declaração ora sob exame:
"I - DO EFEITO DE INTEGRAC¿A¿O DO JULGADO:
		Ha¿ quem entenda que os embargos de declaração prestam-se, tão somente, a¿ declaração ou interpretação da decisão, cujo dispositivo não pode, por via deles, ser alterado, rejeitando, destarte, a possibilidade de serem recebidos em seu efeito infringente ou modificativo.
		Todavia, tal raciocínio aplica-se apenas a¿ operação de afastamento do vício de obscuridade, na qual a tarefa do julgador, quando provocado, restringe-se em esclarecer os conceitos obscuros e ambíguos, sanar os erros de concordância, de modo a facilitar a compreensão do decisum prolatado.
		De outro lado, verificando a presença dos vícios de contradição e omissão, devera¿ o juízo, muita das vezes, reabrir o julgamento, como e¿ o caso em debate.
		Verifica-se, portanto, ser inegável que os embargos de declaração, em alguns casos, terão necessariamente a força e o efeito de modificar o julgamento, sob pena de ser impossível declara¿-lo.
		Outro não poderia ser o entendimento, haja vista que o próprio Estatuto Processual ao prever, em seu artigo 619, a possibilidade do juiz "alterar" o julgado por intermédio dos embargos de declaração, sufraga a tese ora sustentada, eis que o vocábulo "alterar" nada mais quer dizer do que mudar, modificar, transformar.
		Observa-se, em nossa jurisprudência, que não mais subsiste qualquer discussão acerca do tema.
		Em julgamento proferido pelo Supremo Tribunal Federal nos autos do Recurso Extraordinário nº 59.0403, ficou assentado que 'embora os embargos declaratórios não se destinem normalmente a modificar o julgado, constituem um recurso que visa a corrigir obscuridade, omissão ou contradição anterior. A correção ha¿ de ser feita para tornar claro o que estava obscuro, para preencher uma lacuna do julgado, ou para tornar coerente o que ficou contraditório. No caso, a decisão só ficara¿ coerente se houver a alteração do dispositivo, a fim de que este se conforme com a fundamentação. Temos admitido que os embargos declaratórios, embora, em princípio, não tenham efeito modificativo, podem, contudo, em caso de erro material ou em circunstâncias excepcionais, ser acolhidos para alterar o resultado anteriormente proclamado'.
		Desta feita, por tratar o presente recurso de matéria que poderá¿ acarretar a alteração do julgado, e¿ necessária a atribuição do efeito acima mencionado, possibilitando o contraditório e a ampla defesa, corolários constitucionais.
II - DO VI¿CIO DE CONTRADIC¿A¿O - PREMISSA EQUIVOCADA DE JULGAMENTO.
		Ao proferir julgamento sobre o recurso de reconsideração interposto pelo ora Embargante os Nobres Ministros do Tribunal de Contas da União, reunidos em sessão da Primeira Câmara, conheceram e deram total improvimento aos argumentos recursais apresentados. 
[...]
		Ab initio insta expor que a decisão ora embargada escapa da realidade dos autos quando aplica entendimento estranho a conclusão lógica e técnica dos autos, baseando, portanto, o julgamento do recurso de reconsideração em verdadeira premissa equivocada de julgamento, nos moldes que se passa a delinear.
Do fenômeno da prescrição instaurada nos autos da Tomada de Contas
		Conforme consta na descrição da decisão supra, o TCU manteve entendimento pela não ocorrência da prescrição da multa já ha¿ muito discutida nestes autos. E¿ de se destacar que o prazo prescricional para a instauração da Tomada de Contas Especial pelo Tribunal de Contas da União - TCU e¿ de cinco anos, contados a partir da data em que deveriam ser prestadas as contas por quem estava obrigado a faze¿-lo.
		A alegação ora apresentada não se mostra desarrozoada. A bem da verdade, esta¿ em consonância com o entendimento do Supremo Tribunal Federal na apreciação do tema 899 da repercussão geral (Recurso Extraordinário N. 636.886) que fixou a tese de que e¿ prescritível a pretensão de ressarcimento ao erário fundada em decisão de Tribunal de Contas. Veja-se: 
[...]
		Anota-se que o próprio TCU já afirmou que o prazo prescricional para a instauração da Tomada de Contas Especial e¿ de cinco anos, contados a partir da data em que deveriam ser prestadas as contas por quem estava obrigado a faze¿-lo. Observe o precedente:
'CONSTITUCIONAL E ADMINISTRATIVO. PRESCRIC¿A¿O. DATA FINAL PARA APRESENTAC¿A¿O DA PRESTAC¿A¿O. CONTAS MUNICIPAIS DE EX-PREFEITO. IRREGULARIDADE. JULGAMENTO POR ACO¿RDA¿O DO TCU. PRETENSA¿O DE ANULAC¿A¿O. DESCABIMENTO. INSTAURAC¿A¿O DE TOMADA ESPECIAL DE CONTAS POR AQUELA CORTE DE CONTAS. OBEDIE¿NCIA AO DEVIDO PROCESSO LEGAL. 
1. Cinge -se a controvérsia recursal a¿ insurgência de particular em face de sentença judicial prolatada nos autos de ação ordinária que julgou improcedente o pedido que objetivava a declaração de anulação da decisão da 2ª Câmara do Tribunal de Contas da União, consubstanciada no processo administrativo no Processo 006.799/2005-0.
2. O prazo prescricional para instauração de Tomada de Contas Especial junto ao TCU e¿ de 05 anos, contados da data em que deveriam ser prestadas as contas.
3. Os TRF's da 1.ª (AC n.º 2003.40.00.001284-2/PI) e da 5.ª (AC nº 389.414/PE) Regiões têm entendido que a prescrição para a instauração da tomada de contas especial pelo TCU se consuma após o de curso do prazo de cinco anos, contados da data em que prestadas as contas por quem estava obrigado a faze¿-lo.
No presente caso, a data final para a apresentação da prestação de contas foi 28.02.1999, conforme Cláusula Nona do Convênio n° 41746/98, tendo a tomada de contas sido instaurada, ainda, em 01.12.2003, portanto, antes do final do prazo final.
O agente público responsável, por sua vez, foi notificado em julho de 2003 (fl. 39) para suprir a omissão, de maneira que de qualquer forma não transcorreram cinco anos entre a data de sua omissão 28.02.1999 e a data da própria notificação.
O fato de ter sido notificado sobre a decisão final do TCU não corrobora a tese de prescrição, vez que já tinha sido efetuada a notificação do responsável para suprir a omissão acerca de suas responsabilidades, após o regular desenvolvimento do processo administrativo respectivo.
Em relação a¿ pessoalidade da pena, que te ria sido afrontada, o Convênio n° 41746/98 estabelece expressamente que 'as Unidade s Executoras devem apresentar prestação de contas para o Prefeito do Município ate¿ 60 dias ante s do término do Convênio e este tem ate¿ o último dia de vigência do acordo para reunir os documentos apresentados e consolidar a execução do convênio, prestando contas ao MEC'.
A obrigação de prestar contas da utilização de dinheiro público advém da própria natureza do cargo de Administração Pública, inerente a¿ função desempenhada pelo gestor da coisa pública, não se podendo atribuir, igualmente, a natureza de pena a¿ determinação de restituição do dinheiro. Inexistindo qualquer ilegalidade no ato administrativo emitido pelo Tribunal de Contas da União - TCU, deve ser mantida a determinação impugnada. Apelação do particular conhecida mas não provida. (TRF5. Segunda Turma. AC464239/PE. Rel Des. Fed. Francisco Barros Dias. Julg. 18/05/2010. DJe 27/05/2010) '
		Para tanto, a Lei Orgânica do TCU, lei n.º 8443/92, embora não estabeleça prazo prescricional específico para o processo de Tomada de Contas Especial, no seu artigo 21, adota a prescrição quinquenal quando estabelece as normas relativas ao arquivamento de contas consideradas iliquidáveis, in verbis:
'Art. 21. O Tribunal ordenara¿ o trancamento das contas que forem consideradas iliquidáveis e o consequente arquivamento do processo.
§ 1° Dentro do prazo de cinco anos contados da publicação da decisão terminativa no Diário Oficial da União, o Tribunal poderá¿, a¿ vista de novos elementos que considere suficientes, autorizar o desarquivamento do processo e determinar que se ultime a respectiva tomada ou prestação de contas.
§ 2º Transcorrido o prazo referido no parágrafo anterior sem que tenha havido nova decisão, as contas serão consideradas encerradas, com baixa na responsabilidade do administrador.'
		Na espécie, o longo lapso temporal entre os fatos inquinados (2008) e a instauração da tomada de contas especial (2018) se passaram aproximados 10 (dez) anos, além de que parte do decurso do tempo o ora Embargante esteve fora da Chefia do Poder Executivo Municipal, de sorte que experimentou severas dificuldades para obtenção da documentação existente a¿ época que atesta a inconsistente do débito a si imputado em vista as considerações que serão tecidas no capítulo anterior, caso não reconhecida a prescrição na forma que arguida.
		Aquilata-se a¿ fundamentação o fato de que o Supremo Tribunal Federal vem aplicando, em sede de tomada de contas especial, o que disposto na Lei 9.873/99 e Decreto 20.910/32 a estabelecer o prazo prescricional de 05 (cinco) anos.
		Sobre este tema, válido rememorar que o Min. Marco Aurélio decidiu nos autos do MS n. 35.971/DF que 'descabe admitir que o Poder Público, na seara patrimonial, cruze os braços, permanecendo com o poder exercitável a qualquer momento. '[...] Nesse contexto, deve o Tribunal de Contas da União levar em conta o lapso temporal de 5 anos para proceder a¿ notificação daquele que busca responsabilizar por dano ao erário'.
		Também, pode ser destacado a deliberação ocorrida no MS n. 32.201/DF, em que deliberado: 1. A prescrição da pretensão punitiva do TCU e¿ regulada integralmente pela Lei nº 9.873/1999, seja em razão da interpretação correta e da aplicação direta desta lei, seja por analogia. Em sentido análogo, o mesmo entendimento restou aplicado nos MS ns. 35.294:
[...]
		Ainda, visando demonstrar o desacerto no entendimento cristalizado pelo TCU, compete fazer menção ao MS n. 36054, em que, mais uma vez foi reconhecida a ocorrência do lustro prescricional em se tratando de pretensão sancionatória do Tribunal de Contas da União, sendo, que na ocasião, foi reiterado a aplicação do prazo da Lei 9.873/1999:
[...]
		Consoante se observa, contrário do que entendeu o d. Relator, o extenso lapso temporal envolvendo os fatos e a abertura de Tomada de Contas Especial, que superou 05 (cinco) anos, evidencia a ocorrência da prescrição e, portanto, enseja o devido arquivamento dos autos.
		Ademais, e¿ válido pontuar ainda que a própria unidade técnica do TCU entendeu que ainda que fosse aplicado ao caso o prazo prescricional de 10 anos, não seria possível a aplicação de qualquer sanção ao responsável na forma de multa, 'uma vez que as ocorrências desencadeadoras da presente tomada de contas especial se deram em 2008, e o ato que ordenou a citação se deu em 23/2/2019 (peça 47) '.
		Desta feita, aponta-se que embora a unidade técnica tenha entendido pela existência de eventos processuais que justificariam interrupção do prazo prescricional, somente a citação marca a possibilidade da interrupção, entretanto, esta já ocorreu após 10 anos dos fatos em estudo. 
[...]
		Assim, por ocasião da citação, a pretensão do Tribunal de Contas da União já havia sido marcada pela prescrição.
		Convém, nesse turno, indicar que no que toca ao marco interruptivo da prescrição inexistiu qualquer alteração jurisprudencial sobre a matéria, o que já não ocorre quanto ao prazo que detém o Tribunal de Contas da União para deflagrar a pretensão de instauração de tomadas de conta especial, posto que, uma vez havendo lei específica, não pode ser aplicado o marco geral contido no Código Civil.
		Note, portanto, que o acórdão ora embargado vai de encontro ao posicionamento técnico do próprio Tribunal de Contas da União que ao analisar detidamente o caso, concluiu que o lapso de tempo entre as ocorrências e o ato que interrompeu o prazo prescricional e¿ superior a 10 anos, o que torna impossível a aplicação de qualquer sanção ao responsável na forma de multa.
		Portanto, merece ser integralizado o decisum ora embargado, com vias a ser reconhecida a prescrição no presente caso.
Da comprovação da regularidade de contas.
		O atual cenário contido no âmbito da TC Processo 010.686/2018-5, se fundamenta na 'ausência de boa e regular aplicação dos recursos federais recebidos no âmbito do PNAE/2008', relacionados a suposto não fornecimento de merenda escolar, a ausência de comprovação das despesas no fornecimento de merenda escolar e outras despesas não comprovadas, assim como a suposta ausência de aplicação dos recursos no mercado financeiro.
		Em vista as supostas irregularidades listas, imputa-se ao Embargante o débito de R$ 135.000,00 advindo do somatório dos valores da tabela de fls.3/4. Entretanto, sobre o valor total apurado indica-se, primeiramente, a existência de erro aritmético na soma procedida, pois ao se realizar o recalculo dos apontamentos, infere-se que as receitas alusivas ao período apurado perfazem a importância de R$ 113.000,00 (cento e treze mil) , e não R$ 135.000,00 (cento e trinta e cinco mil) .
		O citado erro aritmético, embora consignado que o Embargante não logrou demonstrar, decorre de uma postura omissiva do julgador, pois BASTA O MERO COTEJO DA PEC¿A INAUGURAL DO PRESENTE PROCEDIMENTO A REVELAR QUE O SIMPLES SOMATO¿RIO DOS APONTAMENTOS ALCANC¿A A CIFRA DE R$ 113.000,00 (cento e treze mil reais) e não R$ 135.000,00.
		Trata-se, pois, de prova objetiva contida no próprio caderno processual que a autoridade julgadora se negou a analisar sob a assertiva que não teria o Embargante se desvencilhado em demonstrar. Entretanto, como se disse, bastaria que o órgão julgador procede-se ao somatório dos apontamentos pecuniários que são direcionados ao Embargante para se notar a ocorrência de erro material ao se imputar o montante de R$ 135.000,00 (cento e trinta e cinco mil reais) .
		Por óbvio, em se tratando de constatação embasada em simples cálculo aritmético, não se pode imputar ao Embargante eventual inércia na demonstração de sua arguição quando, a bem da verdade, a invocação feita pela unidade julgadora decorre de sua omissão ao enfrentamento de tema suscitado pelo Sr. Luís Gonzaga Barros em seu recurso de reconsideração.
		Com efeito, acredita-se que os motivos que ensejaram a abertura de Tomada de Contas Especial decorrem do equívoco por ocasião da formalização de manifestação aos termos do Relatório de Fiscalização n. 01385, em vista que o subscritor da 'Manifestação' prestada pela unidade examinada, por equívoco, acabou por realizar declarações incompatíveis com a realidade fática, alusiva a¿ gestão e aplicação dos recursos financeiros recebidos no âmbito do programa PNAE/2008.
		A exemplo, tem-se que um dos pontos que ensejou a abertura de tomada de contas especial diz respeito a existência de período em que teria ocorrido 'Falta merenda escolar no período de ate¿ 30 dias ou mais', sendo que aludido apontamento restou devidamente corrigido anteriormente, mas, manteve-se o julgamento de irregularidade das contas.
		Entretanto, muito provavelmente, por ocasião da fiscalização deixou-se de realizar o devido quantitativo de estoque de merenda escolar existente, assim como a existência de procedimentos para a aquisição de merenda escolar visando-se manter a regularidade no fornecimento de merenda escolar, o que efetivamente foi realizado pelo ora Embargante ao longo do seu mandato eletivo.
		Com efeito, sobre o apontamento, imputa-se os débitos de R$ 16.165,60 (04/11/2008) , R$ 32.331,20 (04/11/2008) , R$ 79,20 (03/10/2008) , R$ 79,20 (04/11/2008) , R$ 79,20 (04/12/2018) ao ora Embargante a despeito da ocorrência de 'falta de merenda escolar no período de 30 dias ou mais'.
		A¿ evidência, embora exista nítida ausência de critério para fins de quantificação de tais valores, notadamente por sobejar prova formal concreta e justificada, o certo e¿ que os recibos de compra acompanhados das devidas Notas Fiscais e ordens de pagamento, atestam a aquisição de gêneros alimentícios no período de abril, novembro e dezembro de 2008, de sorte que os recursos que estavam disponíveis em caixa no período foram todos utilizados.
		Ou seja, a constatação quanto a 'falta de merenda escolar' não possuía procedência, em vista que a documentação acostada ao longo do feito tornou incontroversa a aquisição de gêneros alimentícios no período em que se reputou por ausente a oferta de merenda escolar, motivo pelo qual não ha¿ se falar na devolução de recursos, pois, no presente feito, houve a devida comprovação de aquisição e despesa com recurso do PNAE/2008, justamente para fazer frente a compra de gêneros alimentícios para regular oferta na rede de ensino público municipal.
		Ainda sobre o ponto, infere-se que houve a imputação dos débitos de R$ 38.466,45 e R$ 39.509,67 ao ora Embargante a despeito da 'Não comprovação de despesas no fornecimento de merenda escolar aos alunos do ensino fundamental'.
		Entretanto, a imputação se apresenta em descompasso com a constatação de houve a efetiva aquisição e disponibilização de gêneros alimentícios, de modo que ficou evidenciando o comprovante da despesa do valor de R$ 38.466,45, cujo gasto fora realizado mediante 02 (duas) ordens de pagamento, uma no valor de R$ 22.235,00 (recibo, nota fiscal e ordem de pagamento, doc.04) , e outra no valor de R$ 16.231,45, como demonstra o recibo, nota fiscal e ordem de pagamento (doc.05) .
		De igual modo, apresenta-se os comprovantes de despesa da cifra de R$ 39.509,67 (doc.03) que também fora lançada sob o apontamento de 'Não comprovação de despesas no fornecimento de merenda escolar aos alunos do ensino fundamental'.
		Assim, identifica-se que o débito imputado ao Embargante, em verdade, teve a devida comprovação de seu emprego na causa justificadora do recebimento do recurso, a externar, contrário do que entendeu o n. Relator, pela regular e integral aplicação dos recursos do PNAE/2008.
		Vê-se, pois, que dos termos do acórdão objurgado não se identifica a existência de indicação de ocorrência de dano ao erário, desfalque ou desvio de dinheiro, ou mesmo a prática de ato de gestão ilegal, ilegítimo que venha a justificar a conclusão pela rejeição de contas. Tanto que verdade que a Unidade Técnica e o parecer ministerial foram proferidos no sentido de considerar a irregularidade sanada (eventos 94, 95 e 96) :
[...]
		Desta feita, apesar de ter sido realizado o juízo de desaprovação das contas, no máximo, deveria ocorrer a aprovação com ressalvas dada a demonstração da boa-fé do Recorrente e ausência de lesão ao erário, tanto que no ano de 2008, promoveu aplicação de recursos na educação superior ao que lhe repassado.
		Nesse contexto, observa-se que vários argumentos ventilados pela defesa não foi alvo de análise, ou, ao menos, houve seu afastamento sumário sem a devida fundamentação, pela Corte de Contas. O entendimento ora recorrido revela grave mácula, consistente na ausência de apreciação de todos os argumentos defensivos, ou ao menos que seu afastamento tenha se dado de forma fundamentada, desrespeitando, portanto, a garantia legal de ter todas as razões consideradas.
		Para JORGE ULISSES JACOBY FERNANDES, essa garantia obriga o julgador, sob pena de nulidade ' (...) a considerar razões de defesa, enfrentando-as, quer para acata¿-las, quer, principalmente, quando for o caso, para mostrar, fundamentalmente na prova colhida na instrução, a improcedência ou inconsistência das mesmas.'
		Dispõe o artigo 3º, inciso III, da Lei n.º 9.784/99 , que regulamenta o processo administrativo em âmbito federal, e que, consoante dito alhures, aplica- se aos processos do TCU, in verbis:
'Art. 3º. O administrado tem os seguintes direitos perante a Administração, sem prejuízo de outros que lhe sejam assegurados: [...];
III. formular alegações e apresentar documentos antes da decisão, os quais serão objeto de consideração pelo órgão competente;'
		Observa-se, pois, que todos os documentos comprobatórios de despesa estão devidamente acompanhados de cópias autenticadas das notas fiscais, que foram submetidas a apreciação da unidade técnica que se posicionou pelo saneamento do apontamento, de modo que, por isso, não pode o Embargante ser penalizado quando fez a contraprova da despesa
		A¿ evidência, o montante de recibos, notas fiscais e ordens de pagamento se mostram úteis, também, a controverter o apontamento "Despesas não comprovadas", em vista que o somatório de recursos demonstrados por no período indicado no próprio relatoria da Tomada de Contas Especial atesta despesa superior àquela reputada por 'não comprovada', nos valores de R$ 8.523,40 (29/04/2008) , R$ 39,60 (03/04/2008) e R$ 39,00 (23/04/2008) .
		Resta, portanto, demonstrado que no período em questão houve, de fato, a utilização dos recursos do PNAE/2008 para aquisição de gêneros alimentícios sendo que a oferta de merenda escolar fora feita de forma regular, segundo a capacidade de aquisição alusivas aos recursos repassados a título do citado programa, na forma que demonstrado a partir dos extratos financeiros do período.
		Desta feita, as supostas irregularidades (fundamentos da rejeição das contas) devem ser submetidas a devida revisão, pois, a regular aplicação dos recurso do PNAE/2008 - com o já reconhecido fornecimento da alimentação - inibe o juízo rejeição das contas, pois, sobretudo, o TCU não tem ampla liberdade para decidir pela aprovação, aprovação com ressalvas ou rejeição de contas, mas esta¿ vinculado a¿ presença dos requisitos para cada uma dessas situações, previstos no artigo 16, incisos I a III, da Lei n. 8.443/92:
[...]
		No caso, na forma que evidenciado, não houve lesão ao erário público diante que houve o reconhecimento da insubsistência do apontamento quanto a 'falta de merenda escolar'. Ora, se houve o reconhecimento do fornecimento da merenda escolar, evidentemente que os recursos recebidos do PNAE/2008 foram vertidos ao seu devido fim, o que afastar a possibilidade de ocorrência de dano ao erário, desfalque ou desvio de valores públicos, omissão no dever de prestar contas e prática de ato de gestão ilegal.
		Rememora-se que o próprio setor técnico apontou neste caderno processual a regularidade das contas aqui discutidas. Não o bastante, consta relatório nos autos de satisfação dos objetivos e atividades do PNAE/2008, tendo sido as contas apresentadas de forma clara e objetiva, demonstrando cumprimento ao art. 207 do Regimento Interno do Tribunal de Contas da União, o que atrai julgamento regular das contas apresentadas, devendo ser dada quitação plena ao Embargante.
		De todo modo, na pior das hipóteses, aplicar-se-á ao caso em estudo o art. 208 do Regimento Interno do Tribunal de Contas da União, julgando regulares com ressalva as contas apresentadas, uma vez que os numerários discutidos representariam mera impropriedade ou qualquer outra falta de natureza formal, mas que não resultaram em dano ao erário e/ou desnaturaram a boa e regular aplicação dos recursos e apresentação da prestação de contas.
		Por derradeiro, o caso em análise não atrai aplicação do art. 209 do Regimento Interno do Tribunal de Contas da União que reclama julgamento de contas irregulares, visto não se enquadrar nas hipóteses de omissão no dever de prestar contas; prática de ato de gestão ilegal, ilegítimo ou antieconômico, ou infração a norma legal ou regulamentar de natureza contábil, financeira, orçamentária, operacional ou patrimonial; dano ao erário decorrente de ato de gestão ilegítimo ou antieconômico; e/ou desfalque ou desvio de dinheiros, bens ou valores públicos.
		Isto posto, não resta no caso em apreço elementos que sustentem os fundamentos do Acórdão n. 7254/2021 que não deu provimento ao recurso de reconsideração, mantendo incólume o Acórdão n. 14123/2019 que rejeitou as contas apresentadas pelo Embargante e o condenou em multa.
III - DOS PEDIDOS
		Ex positis, uma vez demonstrados, pontualmente, os vícios do artigo 34, da lei n. 8.443/92, requer o Embargante que esse juízo se digne em ACOLHER OS PRESENTES EMBARGOS DE DECLARAC¿A¿O COM EFEITOS INFRIGENTES para CORRIGIR A DECISA¿O que se baseou em premissa equivocada de julgamento, passando a RECONHECER A PRESCRIC¿A¿O instaurada nos autos, assim como, caso não conhecida a prescrição, seja provido o recurso para que haja o julgamento de aprovação, ainda que com ressalvas."
É o relatório.

8.1. Sebastião Moreira Maranhão Neto (6297/OAB-MA) e outros, representando Luís Gonzaga Barros.

Procuradora-Geral Cristina Machado da Costa e Silva.

TOMADA DE CONTAS ESPECIAL. PROGRAMA NACIONAL DE ALIMENTAÇÃO ESCOLAR - PNAE, EXERCÍCIO DE 2008. IMPUGNAÇÃO DE DESPESAS. CITAÇÃO DO EX-PREFEITO. ACOLHIMENTO PARCIAL DAS ALEGAÇÕES DE DEFESA. AFASTAMENTO DE PARTE DO DANO. CONTAS IRREGULARES. DÉBITO. MULTA. RECURSO DE RECONSIDERAÇÃO. CONHECIMENTO. NEGATIVA DE PROVIMENTO. EMBARGOS DE DECLARAÇÃO. CONHECIMENTO. ALEGAÇÕES DE OMISSÃO E DE CONTRADIÇÃO. INEXISTÊNCIA DOS VÍCIOS ALEGADOS. REJEIÇÃO.

TOMADA DE CONTAS ESPECIAL (TCE)

Secretaria de Recursos (Serur); Secretaria de Controle Externo de Tomada de Contas Especial (SecexTCE).

Trata-se de embargos de declaração opostos pelo Sr. Luís Gonzaga Barros (peça 111) ao Acórdão 7254/2021-TCU-Primeira Câmara (peça 99) , de minha relatoria, por meio do qual este Tribunal conheceu do recurso de reconsideração interposto pelo responsável e, no mérito, negou a ele provimento.
Cabe esclarecer que estes autos versam sobre tomada de contas especial (TCE) instaurada pelo Fundo Nacional de Desenvolvimento da Educação (FNDE) em desfavor do ora recorrente, ex-prefeito do Município de São Bento/MA, em decorrência da impugnação parcial das despesas referentes a¿ execução do Programa Nacional de Alimentação Escolar, no exercício de 2008.
Do montante repassado (R$ 410.740,00) , o FNDE concluiu pela ocorrência de dano ao Erário no valor de R$ 135.598,09, com amparo na análise da prestação de contas, no Relatório de Fiscalização 1.385/2009 e no Relatório de Demandas Especiais 00209.000358/2008-61, esses dois últimos elaborados pela Controladoria-Geral da União (CGU) .
Devidamente citado na fase externa desta tomada de contas especial, o responsável apresentou alegações de defesa, as quais foram consideradas suficientes para afastar apenas parte das irregularidades. O débito remanescente apontado no Acórdão 14123/2019-TCU-Primeira Câmara esta¿ reproduzido na tabela abaixo:
	Origem do Débito
	Valor Original (R$) 
	Data da Ocorrência

	Não comprovação de despesas no fornecimento de merenda escolar aos alunos do ensino fundamental
	38.466,45
	15/10/2008

		39.509,67
	9/12/2008

	Despesas não comprovadas (análise financeira) 
	39,60
	3/4/2008

		39,00
	23/4/2008

		8.523,40
	29/4/2008

O primeiro item da tabela foi apontado originalmente pela CGU no Relatório de Demandas Especiais 00209.000358/2008-61 e o segundo, pelo FNDE no Parecer 565/2017- DAESP/COPRA/CGCAP/DIFIN/FNDE/MEC.
II
Nos embargos de declaração ora sob exame, o Sr. Luís Gonzaga Barros alega supostas omissões e contradições no Acórdão 7254/2021-TCU-Primeira Câmara, as quais sintetizo a seguir:
a. transcorreu, aproximadamente, dez anos entre os fatos impugnados (2008) e a instauração da tomada de contas especial (2018) , tendo, também, sido superado o prazo de cinco anos, contados da data em que deveriam ser prestadas as contas até a data de tal instauração, de modo que teria ocorrido a prescrição, baseando o seu entendimento em julgado do Tribunal Regional Federal da 5ª Região e no art. 21 da Lei 8.443/1992;
b. o Supremo Tribunal Federal (STF) vem aplicando, em diversos julgados sobre tomadas de contas especiais conduzidas pelo TCU, o disposto na Lei 9.873/1999 e no Decreto 20.910/1932, estabelecendo o prazo prescricional de cinco anos para as pretensões punitiva e ressarcitória, de modo que, no caso em tela, restariam prescritos a sanção e o débito;
c. embora a unidade instrutiva tenha entendido pela existência de eventos processuais que justificariam interrupção do prazo prescricional, somente a citação do responsável deveria causar tal interrupção. Ou seja, o embargante defende que se passe a aplicar o prazo prescricional de cinco anos, com base na Lei 9.873/1999, sem, contudo, utilizar os marcos interruptivos nela previstos;
d. houve erro aritmético na soma procedida para o cálculo do débito, tendo em vista que, conforme "o somatório dos valores da tabela de fls. 3/4", as receitas alusivas ao período apurado perfazem a importância de R$ 113.000,00, e não R$ 135.000,00;
e. os recibos de compra acompanhados das devidas notas fiscais e ordens de pagamento atestam a aquisição de gêneros alimentícios no período de abril, novembro e dezembro de 2008, de sorte que os recursos que estavam disponíveis em caixa no período foram todos utilizados;
f. restou evidenciada a comprovação da despesa do valor de R$ 38.466,45, cujo gasto fora realizado mediante duas ordens de pagamento, uma no valor de R$ 22.235,00, e outra no valor de R$ 16.231,45, assim como da despesa na cifra de R$ 39.509,67, tendo a unidade técnica e o MPTCU se posicionado por considerar essa irregularidade sanada;
g. o montante de recibos, notas fiscais e ordens de pagamento se mostram úteis também para afastar o apontamento "despesas não comprovadas", uma vez que o somatório de recursos demonstrados no período indicado no próprio relatório da tomada de contas especial atesta despesa superior àquela reputada como "não comprovada", nos valores de R$ 8.523,40, R$ 39,60 e R$ 39,00; e
h. vários argumentos ventilados pela defesa não foram alvo de análise por este Tribunal, tendo ocorrido, em parte deles, afastamento sumário sem a devida fundamentação.
Ante as razões recursais expostas, o ex-prefeito requer que sejam concedidos efeitos infringentes aos embargos de declaração para reformar o acórdão embargado, a fim de reconhecer as prescrições por ele alegadas. Alternativamente, caso não haja esse reconhecimento, pede o embargante que suas contas sejam julgadas regulares, ainda que com ressalvas.
Feito o breve resumo dos fatos, passo a decidir.
III
Inicialmente, conheço dos embargos de declaração por atenderem aos requisitos previstos nos arts. 32, inciso II, e 34 da Lei 8.443/1992.
No mérito, observo que as omissões e contradições mencionadas pelo responsável são improcedentes, conforme passo a demonstrar.
A alegação acerca de eventual prescrição para instauração da TCE foi examinada na instrução do auditor da unidade técnica (peça 93, p. 4) :
"6.7. Por fim, cabe esclarecer ao recorrente que não ha¿ que se falar em prescrição para instauração de processo de tomada de contas especial, pois, sendo imprescritíveis as ações de ressarcimento ao erário, e¿ decorrência lógica a inexistência de prazo para o início dos processos que visem apurar danos ao erário.
6.8. Ademais, o art. 21 da Lei Orgânica/TCU não e¿ aplicável ao presente caso, pois não ha¿ que se falar em contas iliquidáveis."
Cabe salientar que, na linha da jurisprudência pacífica deste Tribunal, não se caracteriza a omissão se a matéria é analisada na instrução da unidade técnica que consta do relatório e integra as razões de decidir da deliberação. Nesse sentido, menciono os Acórdão 11309/2020-TCU-Segunda Câmara, 731/2019-Plenário, 131/2015-1ª Câmara, dentre outros.
No caso em apreço, o voto condutor do decisum embargado incorporou como razões de decidir os fundamentos constantes dos pareceres da unidade técnica e do MPTCU, nos termos transcritos a seguir (peça 100, p. 9) :
"51. Ante o exposto, acolhendo parcialmente os pareceres precedentes, cujos fundamentos incorporo como razões de decidir, no que não estiver em conflito com os meus comentários ao longo do voto, manifesto-me por que o Tribunal aprove o acórdão que ora submeto a¿ apreciação deste Colegiado."
Acrescento que o art. 6º, inciso II, da Instrução Normativa TCU 71/2012 dispõe que, na hipótese de não haver disposição em contrário por parte deste Tribunal, fica dispensada a instauração de TCE se houver transcorrido prazo superior a dez anos entre a data provável de ocorrência do dano e a primeira notificação dos responsáveis pela autoridade administrativa competente. 
Essa possibilidade de dispensa nem sequer restou configurada no caso concreto, uma vez que o embargante foi notificado sobre as irregularidades por meio dos ofícios constantes das peças 18, 19, 20 e 22, recebidos em 2010, 2014, 2016 e 2017, conforme AR contidos na peça 10, p. 1-2, 5-6, 7-8 e 11-12.
Por sua vez, o tema da prescrição da pretensão punitiva foi analisado, minuciosamente, no voto condutor do acórdão vergastado (peça 100, parágrafos 14 e 37-43) , ocasião em que concluí que:
i. as "despesas não comprovadas" ocorreram de 3 a 29/4/2008, as "despesas no fornecimento de merenda escolar aos alunos do ensino fundamental" foram realizadas de 15/10 a 9/12/2008, e o ato que ordenou a citação foi expedido em 6/7/2018 (peça 41) ;
j. considerando o prazo prescricional de dez anos e a interrupção da sua contagem na data em que foi determinada a citação, nos termos da jurisprudência uniformizada mediante o Acórdão 1.441/2016-Plena¿rio, houve prescrição da pretensão punitiva somente em relação às "despesas não comprovadas". Contudo, esse reconhecimento parcial da prescrição já havia sido destacado no voto que fundamentou o acórdão condenatório (peça 67, p. 3) , de modo que a dosimetria da multa aplicada ao embargante levou em conta apenas a irregularidade concernente às "despesas no fornecimento de merenda escolar aos alunos do ensino fundamental", não havendo, portanto, necessidade de reforma dessa decisão;
k. e, mesmo que, ad argumentandum tantum, se passasse a aplicar a prescrição com base no regime da Lei 9.873/1999, o exame realizado pelo titular da Serur demonstrou que não teria operado a prescrição da pretensão punitiva, por não haver transcorrido o prazo de cinco anos sem a ocorrência das causas interruptivas previstas no art. 2º, incisos I, II e III, da aludida lei. Isso porque o recorrente encaminhou a prestação de contas ao FNDE no dia 19/2/2009 e a contagem foi interrompida em:
- 12/5/2009, com a elaboração do Relatório de Fiscalização 1.385/2009 pela CGU (peça 8) ;
- 7/10/2010, com a expedição do Ofício 1.962/2010 ao recorrente pelo FNDE (peça 28, p. 1) ;
- 3/10/2014, com a elaboração da Informação 201/2014 pelo FNDE (peça 9, p. 1) 
- 14/6/2017, com a elaboração do Relatório de TCE 324/2017 pelo FNDE (peça 31) ; 
- 7/1/2019, com a citação do responsável realizada pelo TCU (peças 43 e 44) ;
- 26/11/2019, data da sessão em que foi proferido o acórdão condenatório (peça 66) .
Observo que o embargante, na realidade, defende que se passe a empregar o prazo prescricional de cinco anos, com base na Lei 9.873/1999, sem, contudo, utilizar os marcos interruptivos nela previstos, isto é, mantendo como única hipótese de interrupção aquela prevista no art. 202, inciso I, do Código Civil, qual seja, a citação ou audiência do responsável. 
Entretanto, o entendimento apresentado pelo recorrente veio desacompanhado de fundamento jurídico que lhe desse suporte. Ao meu sentir, caso a aplicação da Lei 9.873/1999 venha a ser consolidada como a mais adequada para os processos de controle externo no que tange ao exercício da ação punitiva, não há razão para que não sejam adotados os marcos interruptivos nela estabelecidos, já que a referida lei adota balizas usuais no âmbito do direito público e que tais marcos são, de modo geral, compatíveis com o rito processual no âmbito desta Corte de Contas. 
No tocante à alegação de prescrição da pretensão ressarcitória, destaco que o assunto também foi suficientemente tratado no voto que fundamentou a decisão ora embargada, conforme trecho que reproduzo a seguir:
"44. No tocante ao ressarcimento, a jurisprudência desta Corte de Contas, fundamentada no art. 37, § 5º, da Constituição Federal e em jurisprudência do Supremo Tribunal Federal (v.g. Mandado de Segurança 26.210-9/DF) e consolidada na Súmula 282 do TCU, aduz que as ações de ressarcimento movidas pelo Estado contra os agentes causadores de danos ao Erário são imprescritíveis.
45. Não desconheço que, recentemente, o Supremo Tribunal Federal, no âmbito do RE 636886/AL, fixou o seguinte enunciado para o Tema 899: 'E¿ prescritível a pretensão de ressarcimento ao Erário fundada em decisão de Tribunal de Contas'.
46. Não obstante essa respeitável decisão, ainda pairam diversas dúvidas sobre a matéria, pois, ainda que se interprete que a decisão do STF seja também aplicável a¿ tramitação do processo de controle externo no âmbito do TCU, exsurgem outras diversas questões fundamentais para que esta Corte de Contas estabeleça novo tratamento acerca da prescrição do débito e da pretensão punitiva, em particular quais seriam o dies a quo (data de ocorrência do fato irregular ou data do seu conhecimento pelo TCU) , o prazo prescricional e as hipóteses de interrupção da prescrição.
47. Ademais, a matéria decidida no RE 636886 ainda não transitou em julgado, ante a oposição de embargos de declaração.
48. A propósito do assunto, e¿ preciso lembrar que, como antes mencionado, o posicionamento ate¿ então vigente no STF era no sentido da imprescritibilidade das ações de ressarcimento ao Erário, na linha do MS 26.210-9/DF.
49. Dessa forma, a concessão de efeitos prospectivos ao RE 636886 e¿ ainda matéria passível de discussão, nos termos do art. 927, § 3º, do Código de Processo Civil:
'§ 3º Na hipótese de alteração de jurisprudência dominante do Supremo Tribunal Federal e dos tribunais superiores ou daquela oriunda de julgamento de casos repetitivos, pode haver modulação dos efeitos da alteração no interesse social e no da segurança jurídica.'
50. Assim sendo, em nome da segurança jurídica e da estabilidade das decisões, creio que, ate¿ que a questão fique mais clara, o melhor a ser feito e¿ manter o entendimento que ha¿ anos vem sendo adotado pelo TCU e pelo próprio STF, no sentido de considerar imprescritíveis as ações de ressarcimento ao Erário."
Em relação às "despesas no fornecimento de merenda escolar aos alunos do ensino fundamental", tampouco houve omissão na análise das alegações e dos documentos juntados pelo responsável aos autos, tendo esse tema sido tratado nos parágrafos 19 a 31 do voto que proferi quando do julgamento do recurso de reconsideração.
Na ocasião, destaquei que tais elementos são insuficientes para comprovar adequadamente o nexo de causalidade entre os recursos repassados e os dispêndios efetuados, especialmente em razão de diversas inconsistências mencionadas no voto condutor do acórdão condenatório (peça 67, p. 2-3) , as quais não foram devidamente justificadas na fase recursal, tais como:
l. divergências entre os comprovantes trazidos aos autos pelo ex-prefeito e aqueles fornecidos à CGU no que diz respeito aos valores neles contidos, às datas de emissão e à numeração das notas fiscais;
m. como exemplo, houve a substituição das notas fiscais 421 e 453, apresentadas ao órgão de controle interno, pelas de número 424 e 510, respectivamente, acostadas pelo responsável aos autos por meio de suas alegações de defesa, suscitando dúvidas se essas últimas notas haviam, de fato, sido emitidas a¿ época ou se foram emitidas depois, pois, caso existentes naquela ocasião, o responsável poderia te¿-las apresentado ao órgão de controle interno no momento em que houve a impugnação das despesas;
n. embora o embargante tenha declarado a veracidade das notas fiscais, o número da Autorização para Impressão de Documentos Fiscais (AIDF) constante do rodapé da nota fiscal 424 (peça 55, p. 6) diverge do contido na correspondente autorização apresentada pelo responsável (peça 56, p. 1) ; e
o. a constatação da CGU de que a emissora das notas fiscais e¿ uma "empresa de fachada" não foi elidida nos autos, acrescentando-se que o cartão de CNPJ da firma indica que sua situação cadastral encontra-se como inapta, em razão de omissão de declarações, o que prejudica a comprovação do nexo causal entre os recursos transferidos e as despesas efetuadas.
No que diz respeito às "despesas não comprovadas", o embargante retorna com o mesmo argumento apresentado no seu recurso de reconsideração, no sentido de que haveria comprovação de gastos que superam o montante total transferido pelo FNDE, de maneira que não seria cabível a condenação em débito por ausência de documentos que comprovem especificamente os dispêndios de R$ 8.523,40, R$ 39,60 e R$ 39,00.
Destaco que não houve qualquer omissão ou contradição relacionada a essa alegação, tendo em vista que ela foi examinada pela Serur e por mim no voto condutor da decisão embargada, cujo trecho transcrevo abaixo:
"Tal argumento não merece ser acolhido. Como bem destacou a Serur, a comprovação da boa e regular aplicação de recursos públicos não se faz pela demonstração de que o total recebido foi superior ao total gasto, sendo necessário que se comprove que as despesas efetuadas foram, de fato, custeadas com os recursos federais repassados, de modo a demonstrar o nexo de causalidade, o que não restou evidenciado nos autos."
Ademais, o embargante sustenta que houve omissão em função de vários argumentos ventilados pela defesa não terem sido alvo de análise por este Tribunal, além de ter havido erro aritmético na soma procedida para o cálculo do débito, haja vista que o total atinge a importância de R$ 113.000,00, e não de R$ 135.000,00. 
Contudo, verifico que tais argumentos foram analisados pela Serur (peça 93) , conforme trechos transcritos a seguir, cabendo acrescentar que os fundamentos expostos na instrução da unidade técnica sobre ambos os assuntos foram incorporados como razões de decidir no voto por mim proferido:
"5.2. Não ha¿ nulidade a ser declarada. Ocorre que o recorrente não logrou, ou ao menos buscou, demonstrar qual ou quais argumentos trazidos em suas alegações de defesa não foram corretamente enfrentados pelo Tribunal na fase processual anterior.
5.3. Ademais, da leitura da referida peça de defesa e do acórdão recorrido não se observa qualquer ausência de análise dos argumentos trazidos pelo recorrente, de modo que não ha¿ que se falar em nulidade.
[...]
7.2. Apesar de o recorrente não apontar com precisão onde estariam descritos os valores cuja soma seria R$ 113.000,00, verifica-se não lhe assistir razão.
7.3. Desde o Relatório do Tomador de Contas (peça 31, p. 3 e 4) o valor apurado e¿ de R$ 135.589,09 e, tendo o recorrente sido citado para comprovar a boa e regular aplicação dessa quantia (peça 43) , não ha¿ erro a ser reconhecido, pois a citação lhe impõe o dever de comprovar os valores questionados."
Em complemento ao exame da Serur, ressalto que, conforme jurisprudência deste Tribunal, o julgador não está obrigado a apreciar todos os elementos ou argumentos das partes constantes dos autos, sendo suficiente que se atenha àqueles bastantes para a formação de sua convicção acerca da matéria. Nesse sentido, cito os Acórdão 731/2019-TCU-Plenário, de relatoria do Ministro Augusto Nardes, 117/2018-2ª Câmara, de relatoria da Ministra Ana Arraes, e 294/2016-Plenário, de relatoria do Ministro Bruno Dantas.
Ademais, rememoro que, na ocasião do julgamento do acórdão condenatório, houve afastamento de parte do débito inicialmente calculado, de modo que o montante remanescente totaliza R$ 86.578,12, em valores históricos, conforme o subitem 9.2 do referido decisum  (peça 66) . Por conseguinte, nesta etapa processual, reputo não haver qualquer relevância na discussão sobre um suposto erro no somatório do débito originalmente apurado, pois caberia ao responsável apontar eventual equívoco no cálculo da quantia residual a ser ressarcida ao Erário. 
Quanto às supostas contradições entre o acórdão embargado e os demais elementos constantes dos autos, esclareço que não cabe manejo de embargos de declaração para apontar contradição que não esteja contida dentro dos termos do inteiro teor da deliberação atacada, composta por relatório, voto e acórdão. Eventuais divergências entre as conclusões do auditor, da unidade instrutiva, do MPTCU, do relator e do Tribunal não caracterizam tal requisito. Nessa esteira, cito os Acórdão 361/2020-TCU-Plenário, de relatoria do Ministro Bruno Dantas, 1.035/2019-Plenário, de relatoria do Ministro Walton Alencar Rodrigues, e 731/2019-Plenário, de relatoria do Ministro Augusto Nardes.
No caso em tela, o embargante não apontou qualquer contradição no voto ou no acórdão propriamente ditos, nem entre o voto e o acórdão.
Por fim, destaco que as alegações trazidas pelo embargante são praticamente as mesmas constantes do recurso de reconsideração e demonstram aparente tentativa de rediscutir o mérito, o que não é possível por esta via recursal. Ressalto que este instrumento não deve servir como meio para tal rediscussão, pois, caso o fosse, representaria, na prática, a possibilidade de repetição de um mesmo recurso, ferindo os princípios da legalidade, da singularidade, da isonomia e da celeridade processual.
Ante o exposto, considerando improcedentes as omissões e as contradição alegadas pelo embargante, manifesto-me por que o Tribunal aprove o acórdão que ora submeto à apreciação deste Colegiado.
TCU, Sala das Sessões, em 3 de agosto de 2021.
BENJAMIN ZYMLER 
Relator